【裁判字號】    88,上易,3270
【裁判日期】    890323
【裁判案由】    詐欺等
【裁判全文】
臺灣高等法院臺中分院刑事判決                  八十八年度上易字第三二七號
    上  訴  人
    即自訴  人  丙○○
    自訴代理人  甲○○
    被      告  乙○○
右上訴人因被告偽造文書等案件，不服臺灣台中地方法院八十八年度自字第二七號中
華民國八十八年十一月五日第一審判決（併辦案號：臺灣台中地方法院檢察署八十七
年度偵字第二二五三八號），提起上訴，本院判決如左：
      主  文
上訴駁回。
      理  由
一、自訴意旨略以：自訴人丙○○自幼智能不足，自訴人之雙親為免自訴人因無能力
    置產致無居所可供居住，即於民國七十七年七月十九日以自訴人名義購買坐落台
    中縣大肚鄉○○段山子頂小段地號肆玖之貳柒之土地及其上建物建號貳肆貳、門
    牌號碼台中鯀大肚鄉○○路○段四二八巷二弄六號，作為自訴人棲身之所，惟顧
    慮有心人士覬覦上開不動產而利用自訴人之智障為損害權益之事，爰將上開不動
    產之所有權狀交付自訴人之兄甲○○保管。詎被告乙○○與丁○○二人竟共同基
    於獲得財產上不法利益之詐騙意圖，先於八十六年五月十七日以自訴人遺失上開
    房地之所有權狀為由，偽向台中縣清水地政事務所申請補發書狀，嗣於同年七月
    四日取得補發之所有權狀後，同年八月四日以自訴人為債務人、被告乙○○為連
    帶保證人，據以向大眾商業銀行股份有限公司（下稱大眾銀行）貸款新台幣（下
    同）一百三十萬元正供作渠等花用，而丁○○深恐貸款事宜東窗事發，是伊在大
    眾銀行貸款部所留自訴人之聯絡處，係伊位於台中縣大肚鄉○街村○○○街四五
    巷一三號之居所，而非自訴人之住所益顯被告欲掩人耳目心虛之態。丁○○食髓
    知味，復於八十七年二月十七日再次利用自訴人之無知可欺，再以同一手法，以
    自訴人為抵押權人，丁○○為債務人，向第三人陳寶生又借款七十二萬元，並以
    上開房地設定第二順位抵押權為擔保。俟因丁○○自八十七年一月四日起即未按
    期向大眾銀行清償貸款利息，自訴人之兄甲○○係於接獲台灣台中地方法院八十
    七年度促字第一四五四九號支付命令及支付命令狀繕本後，始知上情。自訴人之
    兄甲○○為明原委，即找被告乙○○、丁○○二人理論，始知全部詐騙之經過。
    被告丁○○自知理虧，爰苦苦要求甲○○勿提刑事告訴，伊不僅會分期攤還上開
    借款，亦會按期清償銀行貸款利息，以避免上開房地遭查封拍賣，為表誠信，丁○○並簽發發票日均為八十七年七月七日，面額計一百三十萬元之本票六紙作為
    憑證，執料，其不僅未依約清償銀行利息，前揭六紙本票中亦有部分屆期未獲兌
    現，屢經催討，其均避不見面，自訴人及其兄甲○○又再度受騙，而甲○○為免
    自訴人之上開房地因未繳利息而遭大眾銀行聲請強制執行，業於八十七年九月十
    八日、同年月二十三日清償本息計三萬六千元。因認被告涉犯偽造文書、詐欺得
    利及誣告罪等罪嫌云云。
二、按犯罪事實應依證據認定之，無證據不得推定其犯罪事實，刑事訴訟法第一百五
    十四條定有明文。又刑事訴訟法上所謂認定犯罪事實之證據，係指足以認定被告
    確有犯罪行為之積極證據而言，該項證據自須適合於被告犯罪事實之認定，始得
    採為斷罪資料；如未能發現相當證據，或證據不足以證明，自不能以推測或擬制
    之方法，以為裁判之基礎；又告訴人之告訴係以使被告受刑事訴追為目的，是其
    陳述是否與事實相符，仍應調查其他之證據以資審認；又刑法第三百三十九條第
    一項詐欺罪之成立，以意圖為自己或第三人不法所有，以詐術使人將本人或第三
    人之物交付為要件。所謂以詐術使人交付，必須被詐欺人因其詐術而陷於錯誤，
    若其所用方法，不能認為詐術，亦不致使人陷於錯誤，即不構成該罪，最高法院
    二十九年上字第三一０五號、四十年台上字第八十六號、五十二年台上字第一三
    ＯＯ號、四十六年台上字第二六０號分別著有判例可資參照。
三、自訴人認被告乙○○共同涉有刑法第一百七十一條第一項之未指定犯人誣告罪、
    第二百十四條使公務員登載不實罪、第三百三十九條之詐欺罪嫌，無非以自訴人
    自幼患有智障，因宥於民風對智障者多所誤解為精神病患，延至八十七年九月間
    始取得診斷證明書及殘障手冊，被告乙○○與同案被告丁○○（尚未判決）明知
    坐落台中縣大肚鄉○○段山子頂小段地號四九之二七之土地及其上建物建號二四
    二號、門牌號碼台中縣大肚鄉○○路○段四二八巷二弄六號房屋（以下稱系爭房
    地）為自訴人所有，於八十六年五月十七日向台中縣清水地政事務所職員佯稱自
    訴人遺失上開房地之所有權狀，並申請補發書狀，旋於同年八月四日以上開房地
    之補發所有權狀持向大眾商業銀行辦理最高限額抵押權一百五十六萬元、實際貸
    款一百三十萬元，並由被告乙○○為連帶保證人，被告豈有可能全然不知借貸人
    為自訴人，況證人即大眾商業銀行職員鄭少華已證述被告當時有表示其為自訴人
    之親戚云云，既與實情不符，益證被告乙○○共同涉犯上開犯行，並提出診斷書
    影本三份、殘障手冊影本三份、戶籍謄本二份、貸款明細影本一份、土地登記申
    請影本、原審八十七年度促字第一四五四九號支付命令影本乙份、支票影本六紙
    、通知書影本乙紙、匯款單影本二紙、陳情書一份等件為憑。訊據被告乙○○堅
    決否認有刑法第一百七十一條第一項未指定犯人誣告罪、第二百十四條使公務員
    登載不實罪及第三百三十九條之詐欺罪犯行，辯稱：自訴人於向台灣台中地方法
    院檢察署檢察官提起告訴前，始於八十七年九月十四日向彰化基督教醫院取得重
    度智障之殘障手冊，自訴人於偵查庭及原審審理中之問題，既能了解並予回答，
    顯見自訴人並非真正重度智障，被告係因受雇於同案被告丁○○及邱文章所經營
    之瑞揚鐵工廠，渠等告以要購買房子，要求被告至大眾商業銀行對保，被告到場
    時係由該銀行一位女職員辦理對保事宜，當時文件上並無自訴人簽名或蓋章，該
    女行員亦未告知該貸款人為自訴人，被告以為為丁○○等擔保，確實不知所保證
    之貸款人為自訴人，亦無自稱與丙○○為親戚，況自訴人既同意以系爭房地向大
    眾商業銀行抵押貸款及借款予同案被告丁○○，被告未曾自該貸款獲得任何金錢
    ，亦無自丁○○處取得任何報酬，更無謊報自訴人遺失身份證、使公務員登載不
    實及意圖為自己或第三人不法所有之詐欺犯行等語。經查：
    (一)自訴人所有系爭房地於八十六年五月二十八日向台中縣清水地政事務所辦理收
    件第一一二五三號所有權書狀補發，於八十六年七月三十一日向同所辦理收件第
    一六九八八號與八十七年二月十七日收件第三二四○號之抵押權設定登記事項，
    有台中縣清水地政事務所八十七年十一月二日（八七）清地一字第一四○一三號
    函附卷足稽（附於台灣台中地方法院檢察署八十七年度偵字第二二五三八號卷第
    四六至七五頁），該申請補發土地權狀申請書及第一次抵押權設定契約書均由案
    外人李世銘代理，第二次抵押權設定契約書係由案外人陳金女辦理，亦蓋有自訴
    人印鑑章，且查，自訴人本人於八十六年五月十七日曾前往台中縣大肚鄉戶政事
    務所申請辦理印鑑變更及印鑑證明書等情，業經原審向台中縣大肚鄉戶政事務所
    函查屬實，並有該所（八八）肚鄉戶字第一二四八號函附卷足稽（見原審卷第一
    三○至一三八頁），上開自訴人辦理系爭房地所有權狀補發及二次抵押權設定登
    記之印鑑，經比對核與自訴人本人於八十六年五月十七日辦理變更及申請之印鑑
    證明書上印文，係屬同一，並為自訴人所不爭執，自訴人雖稱其自幼智障，惟既
    延至八十七年九月間始取得診斷證明書及殘障手冊，且自訴人於八十七年十一月
    間偵查中經檢察官訊問答以「（問：八十六年五月你有無至地政事務所申請房地
    所有權狀遺失補發？）我不知道（問：八十六年八月四日有向大眾商業銀行貸款
    一百三十萬元？）有（為何向大眾商業銀行貸款一百三十萬元？）他們把我騙去
    的，（問：八十七年間有設定抵押權給陳寶生，並向陳寶生借款七十二萬元？）
    沒有（問：抵押權設定契約是你簽名？簽名是何意思）是，他們亂叫我去簽名，
    丁○○與我沒關係，不是朋友，也不是親戚。」等詞，尚非無法瞭解檢察官訊問
    意旨等情狀以觀，自訴人於八十六年五月間申請變更印鑑及請領印鑑證明書，並
    進而向地政機關申請補發權狀及設定抵押權時，是否果如自訴人所稱全無智識判
    斷能力，非無疑義？
    (二)又證人即大眾商業銀行承辦本件貸款職員鄭秋華於原審證稱「本件係由代書李
    世銘先送件來申請辦理，貸款時有問自訴人要貸款多少，自訴人沒有回答，當時
    大部分是丁○○幫他回答，或透過邱文章跟自訴人講，因本人沒留電話，故均與
    代書或丁○○聯絡，自訴人辦理時知道要借錢，開戶亦是當天辦理，嗣有撥款至
    丙○○之戶頭，錢由何人領走不知」、「乙○○先來對保，沒與自訴人一起來，
    他說是丁○○叫他先來對保的，是他一人前來，我不記得乙○○有無說是為丙○○這件當保證人，當時有一份貸款申請書上基本資料我已填好，乙○○來時我拿
    另一份空白申請資料給他填寫，因我擔心我代填的資料有誤，已不記得有無將填
    好之基本資料給乙○○看，有詢問乙○○其表示他在丁○○處工作，與丙○○是
    親戚」、「我確定是乙○○一人前來對保，沒有其他人陪同，我確定乙○○與丙○○不是同一時間來對保」等語（見原審卷第五六、五七、八四、八五、八六、
    九七、九八頁），嗣並提出呈報狀一份更正載述被告乙○○是由丁○○表明願作
    本件連帶保證人，由保證人乙○○一人先至本行對保，對保時貸款申請書經乙○○瀏覽後，其個人部分資料有誤，故提供新的申請書由其重新填寫，其後丙○○
    同邱文章至本行對保，因丙○○不識字，故委託邱文章代為簽名，再由丙○○本
    人蓋手印及加蓋私章，手續完成後貸款匯入，除利息由本行轉帳扣抵，餘均係現
    金支領等情，有呈報狀一份暨存摺交易查詢報表一份附卷可稽（見原審卷第一○
    五至一○八頁）。惟證人就被告乙○○對保時何以交付空白資料、被告所稱何人
    叫其到該銀行對保、有無詢問被告係為自訴人借貸而對保等節，說詞反覆不一，
    又證人果已詢問被告得知乙○○與自訴人為親戚關係，何以貸款申請書背頁有關
    「與貸款人關係」一欄未勾註其間關係？益啟疑竇，另參以被告乙○○於本院審
    理之初即一致指稱本件對保係大眾商銀係一女性行員承辦，未告知係為自訴人貸
    款之擔保，被告自始以為係為丁○○為連帶保證人等情，核與證人上開證述乙○○先來對保，他說是丁○○叫他先來對保的等語，亦屬一致，被告乙○○所辯未
    曾稱說與自訴人為親戚關係，僅告訴行員其為丁○○對保一節，尚非全屬無憑。
    (三)況查，自訴人所有系爭房地於八十六年五月二十八日向台中縣清水地政事務所
    辦理登記收件第一一二五三號所有權書狀補給，於八十六年七月三十一日向同所
    辦理收件第一六九八八號之抵押權設定登記事項，該申請補發書面及抵押權設定
    書等資料，均查無被告乙○○有共同參與申請之證明，自訴人其後於八十七年二
    月十七日仍以系爭房地向第三人陳寶生借貸、由丁○○為連帶保證人，並持向台
    中縣清水地政事務所辦理收件第三二四○號之抵押權設定登記事項，被告並無再
    次擔任該貸款之連帶保證人，嗣自訴人之兄甲○○因收受原審法院發給支付命令
    發覺上情，亦僅向同案被告丁○○追償，並取得上開支票六紙，惟並無要求被告
    乙○○於上開支票背書或共同負責賠償等情以觀，堪認被告雖有擔任上開貸款之
    連帶保證人，並前往大眾商業銀行對保，亦僅有為保證人之行為。況被告並未自
    丁○○處取得所貸得之款項或取得任何報酬，已據被告及丁○○供明在卷，且該
    貸款之事宜均由丁○○所辦理，被告亦堅決否認有與丁○○共同為之，是被告擔
    任保證人之行為既非施用詐術而使自訴人陷於錯誤可言。尚難遽認被告有何共同
    謊報自訴人遺失證件、使公務員登載不實及詐欺之犯行，此外，本院復查無其他
    積極事證足認被告有自訴人所指之犯行，本件不能證明被告犯罪，原審因而為被
    告無罪之判決，經核並無不合，自訴人上訴猶執陳詞，指摘原判決不當，為無理
    由，應予駁回。
四、據上論斷，應依刑事訴訟法第三百六十八條，判決如主文。
中      華      民      國    八十九    年      三      月    二十三    日
                                  臺灣高等法院臺中分院刑事第七庭
                                        審判長法  官  劉  連  星
                                              法  官  江  錫  麟
                                              法  官  林  秋  華
右正本證明與原本無異。
不得上訴。
                                              書記官  阮  正  枝
中      華      民      國     八十九     年      三      月   二十七   日
                                                                        Ｄ


司法院資訊處製作；財團法人民間司法改革基金會備份。
